台灣雲林地方法院刑事判決　　　　　　　　　　　　　 九十年度訴字第二一０號
　　公　訴　人　台灣雲林地方法院檢察署檢察官
　　被　　　告　丙○○
　　輔　佐　人
　　即被告之子　乙○○
　　指定辯護人　本院公設辯護人　丁○○
右列被告因殺人未遂案件，經檢察官提起公訴（九十年度偵字第一五七二號），本院
判決如左︰
    主  文
丙○○傷害人之身體，處有期徒刑陸月，如易科罰金以參佰元折算壹日，扣案之水果
刀一把沒收。
    事  實
一、丙○○為一輕度智能不足之人，平日濫用安眠藥，迄民國（下同）九十年止，已
    二十多年，致在八十九年八月二十二日領有診斷為「其他器質性精神病」之重大
    傷病免自行部分負擔證明卡，且於九十年一月十七日領有「中度精神病」殘障手
    冊。
二、其因經常坐甲○○之計程車，而與甲○○熟識，惟丙○○懷疑甲○○於九十年四
    月七日，在丙○○之雲林縣四湖鄉廣溝村廣溝厝九十三號住宅，竊取丙○○所有
    現金新台幣（下同）十萬元，然而甲○○不承認，丙○○因而懷恨在心，乃於九
    十年四月十三日十八時十一分許，在四湖鄉７－便利商店購買一把水果刀（連
    柄長十六公分），準備刺傷甲○○。而後，丙○○於十八時四十九分許，獨自前
    往雲林縣四湖鄉○○○路四十七號「滿香汽車旅館」，租用第一一六號房，隨即
    打電話邀請甲○○前來共同飲酒、聊天，甲○○於十九時三十分許，帶同女朋友
    陳麗美共同赴約，三人在該房間內飲酒、聊天，共同喝了四瓶麒麟啤酒，丙○○
    並吃了安眠藥，至當晚二十三時三十分許，甲○○要陪同陳麗美離開，陳麗美先
    下樓，甲○○剛走到樓梯時，丙○○叫住甲○○，在甲○○回頭時，即持上開水
    果刀往其腹部插了一刀，並質問「為何偷我十萬元？」且馬上把刀拔出來，甲○
    ○因而腹部穿刺傷合併胃穿孔及內出血。甲○○立即往下跑到櫃檯，要求該汽車
    旅館櫃檯小姐蔡金惠打１１９電話叫救護車，蔡金惠通知駐守該汽車旅館之老闆
    陳頂，陳頂乃由丙○○陪同，以自己之自用小客車載甲○○前往雲林縣台西鄉全
    民醫院就醫，嗣並轉送雲林縣北港鎮媽祖醫院就醫，陳頂隨後於翌日即十四日零
    時三十分許向警方報案，警方並扣得上開水果刀。
三、案經雲林縣警察局台西分局報請台灣雲林地方法院檢察署檢察官偵查起訴。
    理  由
一、經查：
    (一)甲○○於九十年四月十四日，因「腹部穿刺傷合併胃穿孔及內出血」，至私立
      中國醫藥學院北港附設媽祖醫院接受開腹及胃修補手術，於九十年四月二十三
      日出院，有該醫院診斷證明書一件在卷可稽（見偵查卷第一七頁）。
    (二)對於甲○○為何會受右揭傷害，除有滿香汽車旅館一一六號房的現場照片四紙
      在卷可證外（見分局卷照片），及扣案之水果刀一把外，並有送甲○○到醫院
      救治的陳頂、向陳頂通報的蔡金惠，以及甲○○本人，分別供稱：
      在雲林縣四湖鄉○○○路四十七號經營「滿香汽車旅館」的陳頂，於九十年
        四月十四日二時許的警訊中供稱「是櫃檯小姐蔡金惠打電話到滿香汽車旅館
        樓上我的休息室給我，指稱甲○○受傷跑到櫃檯請求救護時，才知道的，但
        向警方報案時間是九十年四月十四日零時三十分。」「（問：甲○○被丙○
        ○殺傷案件，為何你會在事發後一小時才報案？）因櫃檯小姐通知我下來時
        ，發現甲○○以手壓住腹部請求救護時，因我認為可能輕微受傷，才以我自
        己之自小客車載甲○○到台西全民醫院救治，並有丙○○及一名朋友《姓名
        我不知道》同行，經全民醫院初步護理後，轉送北港媽祖醫院，我就回汽車
        旅館，後向警方報案。」（見分局卷陳頂筆錄）
      該汽車旅館之櫃檯小姐蔡金惠，於同日十時四十分許的警訊中，供稱「丙○
        ○十八時四十九分到達，甲○○大約七時三十分左右進入，未一同前來。」
        「甲○○被刺傷後，至櫃檯要求我打１１９叫救護車，不是丙○○叫我打的
        電話，當時丙○○至櫃檯時，還大吵為了十萬元，所以我要殺他。」（見分
        局卷蔡金惠筆錄）
      甲○○除於九十年四月十六日，在媽祖醫院接受警訊外，另於九十年七月四
        日接受本院訊問：
        (1)其於警訊時供稱（見偵查卷第一九頁）：
          問：你與丙○○是何關係？
          答：朋友，因為他都是乘坐我駕駛的計程車，所以認識。
          ‧‧‧‧‧‧‧‧‧‧‧‧
          問：九十年四月十三日二十三時三十分，案發之時，你為何會到滿香汽車
              旅館？你何時到達？
          答：她打電話叫我到滿香汽車旅館一一六號房飲酒，大約晚上八時左右。
          問：你們喝酒之中，是否有爭執？她為何拿刀子刺殺你？有無言詞欲致你
              於死？
          答：無爭執，沒有。當時我欲走出門外，一剎那，我就被刺中，當時林素
              月只說了一句話說我偷了她十萬元。
          問：你被殺了之後，你如何求救？被殺幾刀？傷勢如何？
          答：我被殺之後，由樓上跑到樓下，當時我用手摀住被殺傷處，被殺了一
              刀，我當時跑到樓下之時，後來的事，我都不知道了，後來才知道傷
              勢，經過開刀，深及胃部，胃部被刺破。
        (2)於本院訊問時供稱（見本院卷）：
          問：當天為何到滿香旅館？
          答：被告打電話給我，說他心情不好，叫我到滿香汽車旅館，我就與一個
              女朋友陳麗美過去，當時晚上十一點半了，我與女朋友要走了，我女
              朋友已經先下樓了，我剛走到樓梯時，他叫我，我回頭他就用刀子從
              我腹部插下去，並說為何偷我十萬元，她馬上把刀拔出來，我就往下
              跑，跟女朋友說被丙○○殺的，我就昏倒了。
      陳頂、蔡金惠及甲○○之供述，已足堪認定甲○○受傷及送醫、報案之經過
        。
    (三)至於被告之供詞：
      除警訊中所供「我懷疑他偷竊我十萬塊錢，他不承認，所以我準備殺他，於
        九十年四月十三日下午十八時十一分在四湖鄉７－超商買了一支水果刀，
        用水果刀刺了一刀。」「我與甲○○在一一六號房喝酒，我當時有吃安眠藥
        ，沒有起爭執，我們共同喝了四瓶麒麟啤酒‧‧」「我懷疑甲○○於九十年
        四月七日，在我所居住四湖鄉廣溝厝九十三號，竊取我的財物新台幣十萬元
        正。」（見分局卷丙○○筆錄），尚堪認係針對事實之描述，可以採信。
      其餘之供述，則令人納悶：
        (1)其於警訊中供稱「‧‧當時我模仿電視劇女主角，揮舞刀子，而刺中吳順
          書腹部。」（見分局卷丙○○筆錄）
        (2)於九十年四月十四日檢察官訊問時，供稱「我是在練武功，不小心傷到他
          的。」（見偵查卷第五頁）
        (3)於九十年四月二十七日檢察官訊問時，供稱「‧‧我就說飛龍在天，白劍
          英的姐姐，結果他們二人做愛給我看，要我頒獎二千元，我就開始跳飛龍
          在天，邊跳邊唱，才拿刀子向他腹部刺下去。」「（問：你知道刀子從腹
          部刺下去，會死人？）我不知道，因為他不會死，他有穿天蠶寶衣，因為
          他是仇恨天。」（見偵查卷第一五頁）
        (4)於九十年七月四日本院訊問時，供稱：
          問：為何當天跑去滿香汽車旅館？
          答：約朋友去喝酒，我買水果刀要切水果。
          問：與被害人何關係？
          答：老朋友。
          問：當天為何叫他去旅館？
          答：我打電話叫甲○○來，甲○○與他女朋友做愛，叫我頒獎二千元給他
              女朋友。
          問：為何拿刀殺甲○○？
          答：我在練武功，我是白劍英的姐姐。
          問：為何殺甲○○？
          答：我不知道他過來。
        (5)到底是被告有精神上之問題，或者是被告故意偽裝，以便逃避刑責，不易
          立即明瞭。
    (四)而查：
      甲○○於九十年四月十六日，在媽祖醫院接受警訊時，供稱（見偵查卷第一
        九頁）：
        問：丙○○用何利器刺殺你？她當時精神狀況如何？你是否知道她有精神疾
            病？
        答：好像是一把水果刀，丙○○有吃安眠藥的習慣，平時說話很容易讓人覺
            得不平常，我不知道丙○○有精神方面的疾病。
      被告在八十九年八月二十二日領有「其他器質性精神病」之重大傷病免自行
        部分負擔證明卡，於九十年一月十七日並領有「中度精神病」之殘障手冊，
        有該證明卡影本、殘障手冊影本在卷可憑（見分局卷）；益見被害人甲○○
        所供「丙○○有吃安眠藥的習慣，平時說話很容易讓人覺得不平常」其來有
        自。
      本院囑託行政院衛生署嘉義醫院對被告丙○○為精神鑑定，該院於九十年七
        月三十一日、九十年年八月三日實施鑑定，結果為（見本院卷附該醫院精神
        鑑定報告書）：
        「丙○○，以下簡稱林員‧‧‧林員身高一百五十八公分，體重六十三公斤
        ，留長髮，膚色較黑，鑑定當天由男友及兒子陪同前來，身著紅色上衣，黑
        色裙子，穿夾腳拖鞋。會談時表情淡漠，但態度合作，於本院精神科門診室
        及心理室完成鑑定。」
        「家庭史方面，林員家庭狀況複雜，加上其記憶不好，無法清楚描述。‧‧
        ‧林員未婚，但與男友育有一子，現年二十歲，在台北獨立生活，就讀高職
        ，半工半讀，兼做電腦網頁。生活史方面，林員出生在基隆‧‧‧二十歲時
        與有婦之夫同居，生下一子，在兒子五個月時就與男友分手，去餐廳做服務
        生。林員雖自己撫養小孩，但常與小孩分開，小孩曾跟著保姆住，常常搬家
        ，國二以後甚至是住在學校老師家，也有一段時間去宜蘭與生父住在一起。
        林員八十五年時與一廚師交往，跟著他移居到雲林四湖，一年多前男友海難
        死亡，又交往一個板模工，現在二人一起住在子寮，兒子有時也會下來看
        她。生活習慣方面，林員一天抽半包香煙，偶而喝酒，未曾吸毒品，沒有前
        科，但多年以來一直有吃安眠藥及『腦新』的習慣。林員在八十九年八月二
        十二日領有診斷為『其他器質性精神病』之重大傷病卡，於九十年一月十七
        日領有『中度精神病』之殘障手冊，而於案發後，在九十年七月三十日又去
        雲林醫院取得病名為『鎮定劑濫用及依賴』之診斷書，其醫師囑言為『病患
        濫用及依賴鎮定劑已二十年，民國八十七年三月二十八日開始來本院追蹤治
        療，並曾住院戒治，但長期仍有失眠、頭痛等情形。」
        「心理測驗檢查方面，林員態度合作，說話時眼神遲滯，表情平淡，情緒起
        伏明顯，測驗時動機不強，容易放棄，有時會拒絕回答。班達測驗結果，林
        員拒絕作答，認為圖形太難了，只完成了六個圖形，整體圖形品質較差，有
        旋轉、簡化、曲線困難的情形，顯示林員對圖形的知覺能力較差，情感控制
        力不足，容易衝動，內心有明顯衝突，在維持良好的人際關係上有困難，挫
        折忍受力較低，遇到困難時易生焦慮。智力測驗結果，其智商為五十六，屬
        輕度智能不足，林員對部分題目拒絕作答，施測動機低落，對事務缺乏興趣
        ，思考較僵化、固執、不知變通，其整體智力有下降趨勢。羅夏克墨跡投射
        測驗結果，林員總反應數過低，無法做結構性的分析，但由其反應來看，林
        員容易以過分簡化的方式處理外界訊息，對人較疏離，行事較遵從原始本能
        反應，對需求無法延宕。整體而言，林員的家庭功能不完整，社會支持系統
        功能較差，現實感不佳，智力略低於一般正常人，情緒容易失控，在維持良
        好的人際關係上有困難，遇到困難時容易產生焦慮，衝動控制較差。」
        「關於精神疾病方面，林員有服用安眠藥的習慣已二十多年，一直到三年前
        買不到安眠藥，才開始看醫生‧‧‧」「綜觀上述，林員為一輕度智能不足
        之人，有藥物濫用習慣已數十年，案發當天，在飲酒並合併使用安眠藥物後
        ，降低對外界之知覺、理會、現實判斷等能力，衝動控制不佳，而犯下本件
        殺人未遂案件，其犯案時，精神狀態應已達精神耗弱之程度。」
      從而，其於行為時之精神狀態及犯罪故意，即堪以判斷：
        (1)被告於案發時，既坦承預先購買水果刀、拿刀刺甲○○等等不利於己之情
          節，則其於警訊時同時供稱當時喝酒、吃安眠藥等之情節，應亦堪以採信
          。其既已於當時服用安眠藥，並喝酒，則佐以其「鎮定劑濫用」之背景，
          加以「智力略低於一般正常人，情緒容易失控」等之情形，則行政院衛生
          署嘉義醫院鑑定意見認為被告於犯案時，精神狀態應已達精神耗弱之程度
          ，堪以認同。
        (2)至於其於持水果刀刺甲○○腹部一下，造成右揭傷害，到底有無奪命之圖
          ，則待細究：
          (甲)被告懷疑被害人甲○○偷竊其十萬元，究讓有多恨被害人，不易推斷。
            而刀子可以致命，也可以僅成傷，則預藏刀械，持以刺被害人，意在殺
            死被害人，抑僅要讓被害人受皮肉之傷，亦難以判斷。
          (乙)至於在案發後，陪同陳頂將被害人送醫救治，固然可能是被告自始即無
            讓被害人死亡之意，然而，亦可能是殺人後迅速後悔所致。是以，陪同
            送醫之動作，亦不當然可以解讀為被告無殺人犯意。
          (丙)被告有無奪命之圖，其基準時點，應係在被告出手之一剎那。是以，判
            斷其有無殺人犯意，應以出手時的證據資料加以研判。經查，右揭水果
            刀連柄長十六公分，且係新買之刀，持以用力刺人要害，足以奪命，為
            一般正常人所得見。被告刺被害人一刀，既係對臟器所在的腹部下手，
            且造成胃穿孔，顯見下手不輕，若出手者係精神狀態正常之人，恐難脫
            殺人嫌疑。然而，被告既係「情感控制力不足，容易衝動」「挫折忍受
            力較低，遇到困難時易生焦慮」「輕度智能不足」「對事務缺乏興趣，
            思考較僵化」「現實感不佳」，則其思維、判斷，是否能以正常人視之
            ，即十分可疑。
          本於罪疑惟輕之原則，如此一個精神狀態不正常的人，刺了被害人腹部一
          刀，只能讓本院相信被告丙○○有意傷害被告的腹部，尚不足以讓本院相
          信其有奪命之圖。
二、論罪科刑：
    (一)核被告所為，係犯刑法第二百七十七條第一項之傷害人之身體罪。公訴人認被
      告係犯刑法第二百七十一條第二項、第一項之殺人未遂罪，尚有未洽，起訴法
      條應予變更。本院並未於審理時對被告告知變更檢察官起訴法條後之罪名。然
      而，變更後之起訴法條，其罪責較檢察官原起訴之罪名為輕，且變更後之罪名
      ，正是被告及其辯護人所指應適用之傷害罪名，本院雖未告知變更後之罪名，
      仍無礙於其等防禦權之行使。是以，本院未告訴變更後之新罪名，應無違誤，
      併此敘明。
    (二)被告於行為時，精神耗弱，依刑法第十九條第二項之規定，減輕其刑。
    (三)本院審酌：被告除曾犯傷害罪，經判處罰金一千元，於七十年十二月三十一
      日執行完畢外，無其它犯罪前科，此有卷附被告全國前案紀錄表一件在卷可稽
      。被告之精神狀態堪憐，惟被害人受到之傷害不輕，亦不容忽視。本院認為
      重刑處罰一個如此的精神病患，並無重大實益，惟亦不能不罰，因此本院認為
      ，處以六月有期徒刑，並諭知易科罰金之折算標準，應是適當的。
    (四)扣案之水果刀一把，為被告所有供犯罪所用之物，併宣告沒收。
三、據上論斷，應依刑事訴訟法第二百九十九條第一項前段、第三百條，刑法第二百
    七十七條第一項、第十九條第二項、第四十一條第一項前段、第三十八條第一項
    第二款，罰金罰鍰提高標準條例第一條前段、第二條，判決如主文。
本案經檢察官林禎瑩到庭執行職務。
中      華      民      國      九十一  年      一      月      十一    日
                                      台灣雲林地方法院刑事第一庭
  法  官  林  輝  煌
右正本證明與原本無異。
如不服本判決，應於送達後十日內向本院提出上訴狀（須附繕本），上訴於台灣高等
法院台南分院。
告訴人或被害人對於本判決如有不服，而請求檢察官上訴者，其上訴期間之計算以檢
察官收受判決正本之日期為準。
                                              書記官  蕭  應  欽
中      華      民      國      九十一  年      一      月      十一    日
附錄本案論罪科刑法條全文：
中華民國刑法
第二百七十七條
  傷害人之身體或健康者，處三年以下有期徒刑、拘役或一千元以下罰金。
  犯前項之罪因而致人於死者，處無期徒刑或七年以上有期徒刑；致重傷者，處三年
  以上十年以下有期徒刑。
（本條文之罰金刑，應依罰金罰鍰提高標準條例之規定，提高為十倍）
第十九條
  心神喪失人之行為，不罰。
  精神耗弱人之行為，得減輕其刑。
